【裁判字號】    99,上易,285
【裁判日期】    990506
【裁判案由】    重利
【裁判全文】
臺灣高等法院臺中分院刑事判決         99年度上易字第285號
上  訴  人  臺灣臺中地方法院檢察署檢察官
被      告  丙○○
上列上訴人因被告重利案件，不服臺灣臺中地方法院98年度易字
第2898號中華民國98年12月31日第一審判決（起訴案號：臺灣臺
中地方法院檢察署98年度偵字第12743號），提起上訴，本院判
決如下：
    主  文
上訴駁回。
    理  由
一、本案經本院審理結果，認第一審判決以不能證明被告丙○○
    犯罪而諭知無罪，核無不當，應予維持，並引用第一審判決
    書所記載之理由（如附件）。
二、本件檢察官提起上訴意旨略以：如被告在偵查中所言，其
    既與乙○○有仇，何以願借新臺幣（下同）5000元予乙○○
    ？何以請乙○○去其住處工作抵債？何以工作7、8天仍欠債
    2000元？被告在原審審理中辯稱之薪水支付方式、抵扣方
    式與內容、現在二人間之債權債務內容，均不相符，證人
    乙○○、陳蓮泉證詞之部分歧異屬回憶上生理必然，乃證人
    等就遺忘之處逕自補以回憶之「當然事實」，是共同相符部
    分應可認定為事實，證人乙○○係因為證人陳清輝之建議
    ，方確信被告便是真正借出借款之人，方有報警之舉。認原
    審判決被告無罪，尚嫌未洽，而提起上訴請求撤銷原判決，
    更為適當合法之判決。
三、按犯罪事實應依證據認定之，無證據不得認定犯罪事實；又
    不能證明被告犯罪者，應諭知無罪之判決，刑事訴訟法第15
    4條第2項、第301條第1項分別定有明文。次按認定不利於被
    告之事實，須依積極證據，苟積極證據不足為不利於被告事
    實之認定時，即應為有利於被告之認定，更不必有何有利之
    證據；且認定犯罪事實所憑之證據，雖不以直接證據為限，
    間接證據亦包括在內，然無論直接或間接證據，其為訴訟上
    之證明，須於通常一般之人均不致於有所懷疑，而得確信其
    為真實之程度者，始得據為有罪之認定，倘其證明尚未達到
    此一程度，而有合理懷疑之存在時，事實審法院復已就其心
    證上理由予以闡述，敘明其如何無從為有罪之確信，因而為
    無罪之判決，尚不得任意指為違法（參最高法院30年上字第
    816號、76年台上字第4986號判例)。
四、本件公訴人認被告涉犯重利罪嫌，無非係以證人乙○○、陳
    蓮泉之證述及卷附本票一張，為其依據。惟本院訊據被告丙
    ○○，其固坦承曾借過告訴人乙○○幾千元，惟堅詞否認有
    為本件之重利行為，辯稱：伊沒有借乙○○3萬元，也未向
    乙○○收過任何利息，乙○○所提出之本票，伊是在本件司
    法程序中才看到的等語。
五、經查：
(一)、證人乙○○於98年2月18日在警詢中證稱：「我去被告家在
    臺中市○區○○里○○○街5號3樓之3樓下，然後到他樓下要
    我先寫本票給他，他再拿現金給我……因當時我太太已懷孕
    ，急予辦理結婚，故急需用錢」等語（參第12743號偵卷第8
    、9頁筆錄），於98年7月13日在檢察官偵訊中證稱：「當初
    被告說是他朋友借我的，後來有很多朋友跟我說，是他借給
    我的，1萬8000元是被告在車上拿給我的」等語（參第12743
    號偵卷第37頁筆錄）。另證人乙○○係於95年9月16日生下
    長女陳○○，並於95年12月3日與謝雅萍辦理結婚登記，此
    有其全戶戶籍資料在卷可稽（參原審卷第5頁）。足徵證人
    乙○○就被告在何處交付1萬8000元部分，或說是在被告住
    處樓下，或說是在被告車上，前後所述不一，且其長女既於
    95年9月16日出生，則其證稱「當時（即95年11月6日）我太
    太已懷孕，急予辦理結婚」，亦與事實不符。
(二)、證人陳蓮泉於98年7月13日在檢察官偵訊中具結證稱：（問
    ：當初向你要2萬3500元之人是否為在庭的被告？）不是，
    是二個人去」、「（問：有無說受何人委託要錢？）沒有」
    等語（參第12743號偵卷第36頁筆錄），於98年11月11日在
    原審審理中具結證稱：「（問：在庭的被告有無到你家向你
    收錢？）不是」、「（問：這二個到你家收錢的人，有無向
    你表示債主是何人？）他們說是阿賢借的，沒有說阿賢是向
    何人借的」、「（問：對方第一次到你家討債，是否有提到
    是受何人委託的？）沒有」等語（參原審卷第43-44頁筆錄
    ）。顯見被告並未親向證人陳蓮泉催討債務，也無證據證明
    向證人陳蓮泉催討債務之該二名男子，係受被告所委託。
(三)、卷附本票一張係乙○○所簽立及提出為證，此經證人乙○○
    屢陳在卷。是於無證據證明被告曾經持有嗣因對方還款再交
    還給證人乙○○或證人陳蓮泉下，於客觀上，該本票實難謂
    與被告有何關聯。又該張本票果係證人陳蓮泉於96年底或97
    年初時，因還款2萬3500元予討債之人而取回（參第12743號
    偵卷第27-28頁陳蓮泉偵訊筆錄），依常情，應係立即將之
    銷毀，以免滋生麻煩，焉有尚留存一年多之理（即自96年底
    或97年初起至乙○○於98年2月18日提出告訴止）。
(四)、被告於98年7月13日在檢察官偵訊中雖供稱：「（問：為何
    乙○○不說別人而說你？）我與他有仇，之前我頭受傷，是
    他叫人打我的，頭部被打傷是91年」（參12743號偵卷第37
    頁筆錄），惟其於98年10月28日在原審審理中供稱：「我與
    乙○○從十七、八歲時就認識，在這段期間多多少少都有爭
    吵，爭吵過後有一段時間會不往來，隔一段時間碰到後就會
    和好，我頭上也有一個傷疤，是乙○○的乾哥打我的，乙○
    ○當時也有在場」（參原審卷第28頁背面筆錄），於99年3
    月15日在本院準備程序中復稱：「（問：你之前有僱用過乙
    ○○？）有，我是95或是96年間有僱用他，他也做不久」、
    「（問：你如何認識乙○○？）十七、八歲就認識乙○○」
    、「（問：你做什麼事業？為何要僱用人？）我是做磁磚填
    縫承包商，我是與我爸一起做的」、「（問：你與乙○○有
    無仇恨？）我與乙○○常常有口角，有時候會化解，有時候
    也會不相互找對方」（參本院卷第24頁筆錄）。依被告前揭
    所言，足見其與乙○○認識甚久，常有口角，甚至於91年間
    遭乙○○打傷頭部，惟渠等有時也會化解和好，是以非能因
    被告謂其與乙○○有仇，即謂被告不可能願意借乙○○5000
    元，或僱用乙○○工作，果如此，何以會相信被告願意借給
    乙○○本件之3萬元？又被告於98年7月1日在檢察官偵訊中
    雖供稱：「乙○○大約做了7、8天」，「乙○○現在大約還
    欠被告2000多元」，然被告並未供稱該7、8天之工資均用來
    抵償該5000元之借款（參第12743號偵卷33頁筆錄），是以
    非能因此推論乙○○工作了7、8天，何以尚欠被告2000元。
六、綜上，本件公訴人所舉之證據，尚有合理懷疑之存在，無法
    使本院形成被告有罪之確信，依前揭判例意旨，本件即應為
    被告有利於之認定，更不必有何有利之證據。此外，復查無
    其他積極證據足資證明被告有何公訴人所指之上開犯行。原
    審敘明其如何無從為有罪之確信，因而為被告無罪之判決，
    並無不合。檢察官上訴意旨，仍執前詞指摘原判決不當，提
    起上訴，為無理由，應予駁回。
據上論斷，應依刑事訴訟法第373條、第368條，判決如主文。
本案經檢察官甲○○到庭執行職務。
中    華    民    國    99    年    5     月    6     日
            刑事第七庭    審判長法  官  林  榮  龍
                                法  官  張  惠  立
                                法  官  李  秋  娟
以上正本證明與原本無異。
不得上訴。
                                書記官  詹  錫  朋
中    華    民    國    99    年    5     月    6     日

司法院資訊處製作；財團法人民間司法改革基金會備份。
